【裁判字號】    99,交聲,1180
【裁判日期】    990622
【裁判案由】    聲明異議
【裁判全文】
臺灣臺中地方法院交通事件裁定        99年度交聲字第1180號
原處分機關  交通部公路總局臺中區監理所
異  議  人
即受處分人  乙○○
上列異議人即受處分人因違反道路交通管理處罰條例案件，不服
交通部公路總局臺中區監理所中華民國99年3 月4 日中監違字第
裁60-GE0000000號裁決書所為之處分，聲明異議，本院裁定如下
：
    主  文
原處分撤銷。
乙○○不罰。
    理  由
一、原處分意旨略以：丙○○駕駛異議人即受處分人（下稱受處
    分人）乙○○所有車牌號碼3R-7047 號自用一般小客車（下
    稱系爭車輛），於民國98年11月24日14時45分許，在臺中市
    ○○路與漢口路口處，因「使用他車牌照行駛（使用KZ-362
    2 號牌）」之違規，為臺中市警察局第二分局警備隊當場舉
    發。原處分機關遂於99年3 月4 日以中監違字第裁60-GE000
    0000號裁決書，依違反道路交通管理處罰條例第12條第1 項
    第5 款、第12條第2 項及違反道路交通管理事件統一裁罰基
    準及處理細則等規定，裁處受處分人罰鍰新臺幣（下同）7,
    200 元，於法並無不合等語。
二、受處分人異議意旨略以：受處分人於93年11月9 日經診斷出
    腦傷後失智症，並經鑑定為精神障礙重度殘障，自93年12月
    14日至98年9 月21日一直住在陽光精神科醫院接受治療，足
    見受處分人之身分證件顯係遭有心人士冒用，致系爭車輛於
    93年間過戶登記於受處分人名下。次按使用註銷之牌照行駛
    ，依道路交通管理處罰條例第12條第1 項第4 款、第3 項規
    定，汽車應當場移置保管，並通知汽車所有權人限期領回之
    ；受處分人前於97年2 月14日接獲臺中市警察局第二分局通
    知系爭車輛由甲○○使用註銷之牌照駕駛並肇事逃逸，遭臺
    中市警察局以中市警交字第GE0000000 號舉發通知單舉發，
    然因臺中市警察局未依上開規定移置保管系爭車輛，致其後
    系爭車輛又遭丙○○違規使用。查受處分人與使用人丙○○
    互不相識，而車輛為動產，既已交付他人使用，依民法規定
    ，即不應歸責於受處分人，且受處分人已無辨識能力，實不
    得再予處罰。為此聲明異議，請求歸責於使用人丙○○等語
    。
三、按牌照借供他車使用或使用他車牌照行駛者，處汽車所有人
    新臺幣3600元以上10800 元以下罰鍰，並禁止其行駛，且牌
    照吊銷之，道路交通管理處罰條例第12條第1 項第5 款、第
    12條第2 項固定有明文。惟查：
  (一)道路交通管理處罰條例第12條第1 項第5 款、第2 項所稱「
    汽車所有人」之定義，該條例雖無明文規定，惟汽車屬於動
    產，民法上動產物權之讓與，非將動產交付不生效力（民法
    第761 條第1 項前段），並非以「登記」或「過戶」為要件
    ，雖道路交通管理各項異動登記之「車主」部分，於行政或
    訴訟程序上有推定何人為「所有人」之效力，但在解釋上道
    路交通管理處罰條例「汽車所有人」為何人，仍應從民法之
    規定。至於汽車所有人怠於辦理各項異動登記，而影響交通
    管理秩序之情形，同條例第16條第1 項第1 款已有處罰之明
    文，並不能將各項異動登記之「車主」視同「汽車所有人」
    （臺灣高等法院臺中分院92年度交抗字第825 號裁定意旨參
    照）。再者，車籍資料僅係監理機關對於車輛管理之行政登
    記事項，車籍資料之車主名稱登記，雖可據為該車所有人之
    判斷參考，然該車籍資料所登記之車主，並非當然即為民法
    上之真正所有權人。況車輛經註銷牌照後，其原有車籍資料
    即無從變動，原車輛所有人如欲將該註銷牌照車輛之所有權
    移轉他人，或因其他法律關係而喪失所有權時，亦無從藉由
    車籍資料之變更，而為車輛新車主之登記，故車輛經註銷牌
    照後，其所有權之歸屬為何，已難僅藉由車籍資料加以確認
    。又民法上動產所有權之歸屬，除法律另有特別規定外（例
    如航空法之飛行器、船舶法之船舶等），非以登記作為動產
    所有權移轉之成立或生效要件，自不能單以登記內容作為認
    定實體所有權之依據。準此，道路交通管理處罰條例第12條
    第1 項第5 款、第2 項處罰對象之「汽車所有人」，當係指
    違規時汽車之真正所有權人而言，而非汽車之登記名義人，
    洵堪認定。
  (二)查系爭車輛於97年2 月14日之前即已辦理註銷牌照，此見系
    爭車輛前使用人甲○○於97年2 月14日即因使用註銷之牌照
    行駛於道路，致遭臺中縣警察局第二分局交通分隊當場舉發
    即明（見卷第22頁），並有汽車車籍資料在卷可稽，是依前
    開說明，系爭車輛所有人之歸屬，已難僅以車籍資料加以認
    定。而參以系爭車輛係由原車主徐秀玉於92年12月23日「自
    行辦理過戶」予受處分人乙○○，此有本院依職權調取之系
    爭車輛過戶登記聲請書在卷可考（見本院卷34頁）。又受處
    分人自79年中風後，社會功能已逐漸退化，明顯注意力不佳
    ，自我照顧能力不良，判斷能力受損，宜長期追蹤，並有人
    在旁協助其生活之情，此亦有財團法人臺灣省私立臺中仁愛
    之家附設靜和醫院診斷證明書在卷可參，並經本院向該醫院
    調取受處分人病歷資料查明屬實（見本院卷62頁）。再經本
    院於99年5 月13日當庭訊問受處分人，受處分人對於本院訊
    問之問題，多答稱不知道，且就其答詢之過程、內容與庭訊
    之觀察，可知其心智狀況顯較常人為低。又據證人即受處分
    人之子丁○○於本院調查時結證稱：受處分人之精神狀況有
    時正常，有時不正常，不正常的時間比較多，每天都會有不
    正常的時間；有1 次伊母親被人帶走，伊按址去找，伊和朋
    友將門砸壞進去，發現伊母親確實在裡面，還有其他人也在
    裡面，那些人應該就是將伊母親帶走的人，此種情形已有2
    次，伊問母親為何在那邊，伊母親答稱不知道；另伊母親已
    有多次遭他人帶去辦理手機之情況（見本院卷74頁至76頁）
    。是受處分人於92年12月23日系爭車輛過戶予伊時，是否有
    能力為受領系爭車輛所有權之意思表示，實非無疑。另參諸
    受處分人與系爭車輛違規時之使用人甲○○、丙○○，互不
    相識，足見系爭車輛並非受處分人交付予甲○○、丙○○使
    用者，而係他人所交付。再徵諸受處分人於本院供稱不認識
    系爭車輛之原車主徐秀玉，亦「從未見過系爭車輛」等語（
    見本院卷74頁反面），稽此足徵受處分人主張其係在心智缺
    陷之狀況下，遭人盜用身份證件，而將系爭車輛過戶至伊名
    下等語，尚非全然不可採信。此外觀諸卷內證據資料，亦無
    從認定原車主徐秀玉於過戶當時曾將系爭車輛交付予受處分
    人乙○○，此顯與民法第76 1條動產物權讓與之方式有違。
    從而，本件受處分人既自始未受領系爭車輛之交付，而未取
    得系爭車輛之所有權，其非系爭車輛之所有人至明。依上開
    規定，自不應對非汽車所有人之受處分人裁罰。
四、綜上所述，原處分機關逕以車籍登記資料，認定受處分人為
    系爭車輛之所有人，並以之為裁罰之對象，洵屬無據。本件
    受處分人之聲明異議，為有理由，應由本院將原處分撤銷，
    並為不罰之諭知。
五、依道路交通管理處罰條例第87條第2 項，道路交通案件處理
    辦法第20條，裁定如主文。
中    華    民    國    99    年    6     月    22    日
                  交通法庭    法  官  黃佩韻
以上正本證明與原本無異。
如不服本裁定，應於送達後5 日內向本院提出抗告狀（應附繕本
），並敘述抗告之理由。
                              書記官  林柏名
中    華    民    國    99    年    6     月    22    日

司法院資訊處製作；財團法人民間司法改革基金會備份。
